【裁判字號】    97,再易,21
【裁判日期】    980414
【裁判案由】    返還土地
【裁判全文】
臺灣高等法院臺南分院民事判決  97年度再易字第21號
再 審 原告  光利瀝青工業有限公司
法定代理人  乙○○
訴訟代理人  吳信賢    律師
            丙○○
            丁○○
再 審 被告  鴻石碎石有限公司
法定代理人  甲○○
訴訟代理人  何永福    律師
複 代 理人  蕭敦仁    律師
上列當事人間請求返還土地事件，再審原告對於中華民國九十七
年三月十八日本院確定判決（九十六年度上字第八五號），以有
民事訴訟法第四百九十六條第一項第一款之再審事由，提起再審
之訴，本院於九十八年三月三十一日言詞辯論終結，判決如下：
      主      文
再審原告之訴駁回。
再審訴訟費用由再審原告負擔。
      事  實  及  理  由
一、按再審之訴，專屬為判決之原法院管轄，民事訴訟法第四百
    九十九條第一項定有明文。查：本件再審原告係對於本院九
    十六年度上字第八五號確定終局判決（下稱原確定判決），
    向本院提起再審之訴，依首開規定，專屬本院管轄。其次，
    本院九十六年度上字第八五號終局判決係於九十七年三月十
    八日宣示，因屬不得上訴第三審之判決，於宣示時即生確定
    效力。再審原告嗣依判決正本內誤載「得予上訴」之錯誤教
    示而提起之第三審上訴，另經本院裁定駁回，再審原告並於
    同年月七日收受上揭駁回第三審上訴之裁定等情，並經本院
    調取上開案卷核閱明確；堪認再審原告於九十七年七月七日
    所提本件再審之訴，既未逾三十日之不變期間，於程序上即
    無不合，合先敘明。
二、再審原告主張：伊於前訴訟程序中，已提出證明伊所有建物
    係合法建物之嘉義縣政府嘉建局管使字第０六八號使用執
    照（下稱系爭使用執照），證明伊確有使用再審被告所有嘉
    義縣番路鄉○○○段七三之三地號土地（下稱系爭土地）之
    權利；且前訴訟程序之第一審法院於履勘現場時，僅指示地
    政事務所人員測量系爭土地之部分面積，並不包括伊所有建
    物坐落在同段五九之一六號土地之面積，因此而測出之建物
    面積，當然與系爭使用執照上之面積不同。又伊所有五九之
    一六地號土地，係於九十一年間自同段五九之二地號分割而
    出，原確定判決認：「系爭使用執照所載建物，係位在五九
    之二地號土地上，並非在系爭七三之三地號土地相鄰之五九
    之一六地號土地上，系爭使用執照與本件無涉」者，所為認
    定有違證據法則，適用法規即有顯然錯誤。此外，原確定判
    決就伊聲請囑託內政部土地測量局重新測量之證據調查，未
    予調查、囑託測量，亦有未盡調查能事之適用法規錯誤之違
    誤。為此，依民事訴訟法第四百九十六條第一項第一款規定
    ，提起本件再審之訴；並聲明：(一)本院九十六年度上字第八
    五號確定判決、嘉義地院九十五年度訴字第一二一號確定判
    決均廢棄。(二)上廢棄部分，再審被告在前訴訟程序第一審之
    訴及假執行之聲請均駁回。(三)再審及前訴訟程序之第一、二
    審訴訟費用均由再審被告負擔。
三、再審被告則以：再審原告指摘之事項，屬於原確定判決取捨
    證據，認定事實之職權行使範圍，且原確定判決清楚認定系
    爭使用執照所載建物，與再審原告主張的建物，並非同一標
    的物，即無認定事實錯誤問題。至於再審原告主張系爭土地
    應予重測者，核係再審之訴進入實質審理程序時始得進行之
    訴訟行為，再審原告以此作為提起再審之訴之合法要件，亦
    有不當。再審原告提起本件再審之訴即與再審之要件不符等
    情詞，資為抗辯；並聲明：(一)再審原告之訴駁回。(二)再審訴
    訟費用由再審原告負擔。
四、按民事訴訟法第四百九十六條第一項第一款所謂「適用法規
    顯有錯誤」者，係指確定判決所適用之法規顯然不合於法律
    規定，或與司法院現尚有效及大法官會議之解釋，或最高法
    院尚有效之判例顯然違反者而言，最高法院著有六十年台再
    字第一七０號判例可資參照；本件再審原告主張本院九十六
    年度上字第八五號確定判決適用法規顯有錯誤者，無非係以
    ：(1)原確定判決審認再審原告在前訴訟程序提出作為占有權
    源之系爭使用執照與訴訟事件無關，而未為有利於再審原告
    之認定者，有違證據法則；(2)原確定判決就伊聲請囑託內政
    部土地測量局重新測量之證據調查，未予調查、囑託測量者
    ，係未盡調查之能事等語為其論據，惟為再審被告所否認，
    並以上揭情詞置辯。惟查：
（一）再審被告於前訴訟程序中主張：系爭土地係伊所有，再審
      原告並無占有權源，其所有地上物占用系爭土地，地上物
      之構造、占用位置、面積等，詳如嘉義地院九十五年度訴
      字第一二一號判決附圖（下稱附圖）所示之Ｂ、Ｃ、Ｄ、
      Ｅ、Ｆ等語；原確定判決審認：再審被告為系爭土地之所
      有人，再審原告占用如附圖所示Ｂ、Ｃ、Ｄ、Ｅ、Ｆ之土
      地者，除有再審被告提出之土地登記謄本及現場照片為證
      外，並經一審法院履勘現場及囑託地政人員測量屬實，且
      為再審原告所不爭執。再審原告抗辯其係有權占有云云，
      雖以證人蘇慶祿、張秀宜及吳森炎之證述，及提出系爭使
      用執照為其論據，惟上揭證人之證述不足為再審原告有利
      之認定，且系爭使用執照上所載建物坐落之基地為五九之
      二地號土地，與再審原告所有地上物占用系爭土地者無涉
      ；又系爭使用執照所載建物為二樓廠房，與占用系爭土地
      之地上物均係平房者亦有不同，系爭使用執照所載廠房之
      面積，亦與占用系爭土地之地上物Ｂ、Ｃ、Ｄ、Ｅ、Ｆ之
      面積不相符；此外系爭使用執照所載建物坐落在五九之二
      地號土地，並未與系爭七三之三地號土地相鄰，足認系爭
      使用執照所載建物，與系爭土地上之地上物並非同一，系
      爭使用執照無法作為有利於再審原告之認定；足見再審原
      告抗辯其有占用系爭土地之合法權源云云，不足採信。並
      說明再審原告迄至前訴訟程序之第二審準備程序終結前，
      始終未抗辯土地複丈成果圖有何錯誤情事，再審原告聲請
      囑託土地測量局重新測量，即無必要等情。準此，原確定
      判決審認系爭使用執照上所載建物，與再審原告所有占用
      系爭土地之地上物並非同一，系爭使用執照及相關證人之
      證述，均不足為有利於再審原告之認定者，核係依法認定
      之事實，且上開事實之認定，並未違背論理法則與經驗法
      則。
（二）按所有人對於無權占有或侵奪其所有物者，得請求返還之
      ，民法第七百六十七條前段定有明文；原確定判決依上開
      認定之事實，以再審原告並無占有權源，其所有地上物占
      用再審被告所有如附圖所示Ｂ、Ｃ、Ｄ、Ｅ、Ｆ之土地，
      係無權占有再審被告之所有物，再審被告依物上請求權，
      求為命再審原告拆除地上物並返還土地之判決，為有理由
      者，因而維持第一審法院所為再審被告勝訴，及依兩造聲
      請而為准、免假執行宣告之判決者，係原確定判決依認定
      之事實而為法律上判斷，並無適用法規顯有錯誤可言。
（三）再審原告雖主張：(1)原確定判決審認再審原告在前訴訟程
      序提出作為占有權源之系爭使用執照與訴訟事件無關，而
      未為有利於再審原告之認定者，有違證據法則；(2)原確定
      判決就伊聲請囑託內政部土地測量局重新測量之證據調查
      ，未予調查、囑託測量者，係未盡調查之能事云云；惟原
      確定判決審認系爭使用執照不足作為有利於再審原告之證
      明者，核係認定事實之職權行使，既未違背經驗法則，難
      認有何違反證據法則之適用法規錯誤情事。其次，再審原
      告於前訴訟程序中，迄至第二審準備程序終結時止，始終
      未抗辯第一審法院囑託嘉義縣竹崎地政事務所繪測之土地
      複丈成果圖有何錯誤情事，對照上揭測量圖（即第一審判
      決附圖）之繪測，係該所人員依據地籍測量實施規則土地
      （圖解法）複丈，暨辦理圖解法土地鑑界作業注意事項之
      規定，檢測其鄰接四週適當範圍內之界址點，並予套合修
      正為原則，以供系爭土地界線作為研判主要依據，再以測
      繪地形、地物提供參辦。本案土地東側鄰近範圍、歷次土
      地複丈界址點位清楚，檢測研判正確無誤。至於臨近同段
      四八三地號土地位於本案土地面積西側較遠處，且臨近土
      地未有可靠之界址點可供檢測，又受調製複丈圖圖幅限制
      ，故未予考量等情，並有該所於九十八年二月二十七日，
      以嘉竹地測字第０九八００００八八三號函檢送相關地籍
      資料在卷（本審卷第八二頁至第八九頁）可按；足見上揭
      鑑測機關所為之鑑測並無錯誤。原確定判決審認再審原告
      迄至前訴訟程序之第二審準備程序終結前，始終未抗辯土
      地複丈成果圖有何錯誤，再審原告於前訴訟程序之第二審
      準備程序終結後，方才具狀泛稱「地政人員將台三線東測
      邊緣誤為同段四八三號道路地東測界線而為鑑測」，而聲
      請囑託土地測量局重新鑑測（參見前訴訟程序之二審卷第
      一一八頁）云云，因認並無重新測量必要者，亦難認有何
      對於重要證據未盡調查能事之適用法規錯誤可言。
五、綜上所述，原確定判決本於取捨證據、認定事實之職權行使
    ，而論斷再審原告所有地上物並無占有權源，竟占用再審被
    告所有如附圖所示Ｂ、Ｃ、Ｄ、Ｅ、Ｆ土地，應負返還土地
    之責；再審被告本於物上請求權，求為命再審原告拆除地上
    物並返還系爭土地之判決，為有理由，因而維持第一審法院
    所為再審被告勝訴，及依兩造聲請而為准、免假執行之宣告
    之判決者，其認事用法難認有何違誤，即無適用法規顯有錯
    誤情事。再審原告猶以原確定判決採證、認事之職權行使及
    其他與判決基礎無涉之理由，指摘原確定判決有何適用法規
    顯有錯誤之再審事由，不能認為有理由。從而，再審原告依
    民事訴訟法第四百九十六條第一項第一款提起本件再審之訴
    ，求為廢棄嘉義地院九十五年度訴字第一二一號、本院九十
    六年度上字第八五號確定終局判決，並駁回再審被告在前訴
    訟程序第一審之訴及假執行之聲請者，洵非有據，要難准許
    ，應予駁回。
六、本件事證已臻明確，兩造其餘之攻擊防禦方法，與判決之結
    果已不生影響，爰不另贅論，合予敘明。
七、據上論結，本件再審原告之訴為無理由，依民事訴訟法第七
    十八條，判決如主文。
中    華    民    國    98    年    4    月    14     日
                    民事第三庭  審判長法  官  陳  光  秀
                                      法  官  莊  俊  華
                                      法  官  李  文  賢
上為正本係照原本作成。
本判決不得上訴。
中    華    民    國    98    年    4    月    15     日
                                      書記官  劉  清  洪


司法院資訊處製作；財團法人民間司法改革基金會備份。
